高雄高等行政法院判決　　　　　　　　　　　　　九十年度訴字第一六二九號
　　　　　　　　　　　　　　　.
　　原　　　告　甲○○
　　被　　　告　雲林縣政府
　　代　表　人　乙○○○○
　　訴訟代理人　丁○○
　　　　　　　　戊○○
　　　　　　　　丙○○
右當事人間因巷道爭議事件，原告不服內政部中華民國九十年六月十八日台（九十）
內訴字第九００四０八三號訴願決定，提起行政訴訟。本院判決如左：
　　主  文
原告之訴駁回。
訴訟費用由原告負擔。
　　事  實
甲、事實概要：緣訴外人曾水、張新凱所有坐落雲林縣莿桐鄉○○段三七八之一０九
    、三七八之一一七、三七八之一五四、三七八之一０七、三七八之一五五地號土
    地領有被告八十九年八月八日府工建字第八九０００六七一六五號函核發之（八
    九）雲營建字第七八五、七八六號建造執照，原告以上開新建房屋施工建築在既
    成巷道上，因仍有供通行之必要為由，於九十年二月二十一日向被告陳情變更設
    計讓出巷道，案經被告以九十年三月九日府工建字第九００００一五二三九號函
    復：「．．二、經查申請卷宗建築線指示圖並未標示既成巷道，應屬私權範圍．
    ．．。」原告對之不服，提起訴願，遭內政部以九十年六月十八日第00000
    00號訴願決定書為駁回訴願之決定，原告猶表不服，遂向本院提起行政訴訟。
乙、兩造聲明：
一、原告聲明求為判決：
    訴願決定、原行政處分均撤銷。
二、被告聲明求為判決：駁回原告之訴。
丙、兩造之主張：
一、原告起訴旨略以：
（一）雲林縣莿桐鄉○○路一０二號與一０四號間巷道自三十幾年即供公眾通行，其
      時道路約有一米半如原告所呈之相片，後原告於四十八年在莿桐段三七八之七
      、之一０八地號興建房屋，經戶政機關有編定為門牌號碼莿桐鄉○○村○○路
      一０二之一號在案，且四十八年三月三十日即已送電，有台灣電力公司雲林區
      業營處七十六年六月二十五日雲區費核字第四０三號書函影本可憑，該道路均
      持該寬度。爾後該道路兩旁經高岳、謝隆傑興建建築物，該巷道即被縮小為約
      七十公分，謝隆傑為排水需要更將巷旁砌磚為排水溝並打上混凝土，以維持磚
      的樹立。嗣經財政部國有財產局清查，通知佔用人辦理租購（因莿桐段三七八
      之一０八、三七八之九六、三七八之一一七、三七八之一０九．．．等筆土地
      皆為舊道路用地，日據時代日本政府調整道路彎度而產生之廢道路地），該莿
      桐段三七八之一一七號土地（即巷道土地）大家爭購，經財政部國有財產局准
      予謝隆傑承購該道路用地。然系爭道路用地財政部國有財產局台灣中區辦事處
      前曾於六八年六月十三日以台財產中（雲）字第八一三號簡便答覆表函復謝隆
      傑謂：「答覆事項一、台端與曾水中間之巷道所請平均承購乙節，本處無法照
      辦，本處向地政機關申請分割保留現有巷道。」。復據曾水切結「．．．以維
      持現有巷寬度兩台尺留置通行使用。．．．」。故該巷道在曾水改建房屋前確
      實為既成巷道，且有供通行兼具防災逃生避難之必要，是應維持供公眾通行之
      狀況，且在未經法定程序辦理廢止前，均應如是。
（二）九十年三月間原告發現曾水在莿桐段三七八之一０九、之一一七、之一五四地
      號重建房屋竟然阻塞該既成巷道並損害原告之房屋，乃向被告請求妥善處理，
      被告則以如原處分之文號答覆原告，「原申請卷建築線指示圖並未標既成巷道
      ，應屬私權範圍．．．」云云。惟查，系爭既成道路是否存在，系屬事實查證
      事項，且事關公益問題，被告應予以查明以為發照之依據，豈能依申請建照者
      隱瞞致未於建築線指示圖標示，即謂該巷道之爭議係屬私權爭執而不就原告所
      舉之事實就具公益性質之既成道路存廢問題，予以查明，以為建築管理之依據
      ，此項處分，已嚴重損害原告之權益，原告乃依法提起訴願，請求撤銷原處分
      由原處分機關查明該既成巷道存在之事實，並對曾水因重建房屋致阻塞該巷道
      之行為，為合法之處置，不料內政部訴願決定書竟昧於事理而決定駁回。茲就
      該決定書理由有下列不合理之處，謹分述如次：
  １、按台灣省建築管理規則第四條規定：「本規則所稱現有巷道包括左列情形：一
      、供公眾通行，具有公用地役關係之巷道。二、私設通路經土地所有權人出具
      供公眾通行同意書．．．。前項第一款所稱供公眾通行之巷道應由縣市主管機
      關就其寬度，使用性質，使用期間，通行情形及公益上需要認定之。」。訴願
      決定書稱經原處分機關查明原告申請之三七八之一０九、之一一七、之一五四
      、之一０七、之一五五地號土地地目均為「建」，其實三七八之一一０、之一
      一七、之一０九、之一０八、之一０七．．．如前述為廢道路，其地目應為「
      道」才合理。原告不知地政單位是如何編定，但在早期道路用地（尤其是既成
      道路）未分割登記為道者，所在多是。被告以其中三七八之一一七地號為畸零
      地應一併申請建築，其理由係謂申請人所附之建築線並未指示巷道所在，現場
      照片亦未顯示有供公眾通行之地役關係云云，然如該地非現有道路，財政部國
      有財產局何必以六十八年六月十三日台財產中（雲）字第八一三號簡便答覆表
      作如上之答覆。申請人曾水故意隱瞞該既成巷道之事實當然申請所附之建築線
      並未指示巷道所在，是現場照片亦未顯示有供公眾通行之地役關係。惟該巷道
      自三十幾年即供公眾通行且編有莿桐中正路一０二之一號門牌掛有電表，供電
      力公司人員每月抄表。又依內政部六十六年八月二十四台內營字第七四四九六
      八號函司法行政部六十六年七月十三台六六函參字第０五九六九號函釋略以：
      「查現有道路．．．若僅事實上供公眾通行使用，而未經地役權設定登記，尚
      難認為其無地役權行為存在，似不生宣告消滅問題。」。又該巷道未依建築技
      術規則建築設計施工編號第八條第一項規定辦理現有巷道申請廢止，足認公用
      地役關係仍存在。且現場勘查亦不確實，現有道路上留有三七八之一一０建築
      物之屋簷露台，依國有非公用不動產被占用處理要點五、．．．符合國有財產
      法第四十二條第一項二款規定者，得補辦租賃手續後，依規定讓售。故財政部
      國有財產局前函仍表示要分割保留現有巷道。
  ２、訴願決定理由中稱：至訴願人訴願時所檢送之財政部國有財產局台灣中區辦事
      處六十八年六月十三日台財產中（雲）字第八一三號簡便答覆表：「．．．本
      處向地政機關申請分割保留現有通巷。．．．」惟並未指明該通道土地為三七
      八之一一七地號一節，按六十八年六月該土地尚未分割故無莿桐段三七八之一
      一七地號之顯示。此觀該號土地登記謄本土地標示登記日期：六十八年七月一
      五日。是財政部國有財產局六十八年六月之簡便答覆表當然無莿桐段三七八之
      一一七地號。內政部訴願決定以訴願駁回，實昧於事理。
  ３、訴願決定理由中又稱：惟依所附之地籍圖可查知三七九之一六六地號與訴願人
      所稱之既成巷道三七八之一一七地號土地並未毗鄰，該切結書上所謂之現有巷
      道，亦不能證明為三七八之一一七號土地云云。然查依曾水六十八年五月二十
      三日所立切結書寫明莿桐村中正路一０二號基地．．．並繪圖在案，縱地號有
      誤亦可瞭然，此一般民眾皆可認同，內政部主管建築地政官員竟然不明。
（三）道路寬度僅兩台尺即足供公眾通行之用，非以二米以上為必要，上開土地確供
      通行之用，自不得核發建照等語。請求撤銷原處分及訴願決定。
二、被告答辯意旨略以：
（一）按臺灣省建築管理規則第四條規定：「本規則所稱現有巷道包括左列情形﹕一
      、供公眾通行，具有公用地役關係之巷道。．．前項第一款所稱供公眾通行之
      巷道應由縣市主管機關就其寬度、使用性質、使用期間、通行情形及公益上需
      要認定之。」，民眾建築房屋先向被告申請建築線指示（定），被告依前開規
      定勘查結果發給建築線指示（定）成果，申請人再檢附建築線指示（定）成果
      連同申請建照案卷向被告所屬工務局申請核發建照。被告以原告之房屋坐落北
      臨十公尺寬之都市計畫人行廣場並於四年前開闢（人行廣場開闢前之巷道寬度
      約五公尺），依內政部六十六年六月四日台內營字第七三八六一０號函示：「
      ．．建築基地臨接人行廣場．．得視為上開建築技術規則所稱之道路，以便該
      基地依法申請建築使用」。原告將來如申請建築即可以該十公尺人行廣場指定
      建築線申請建築許可，而所稱荊桐鄉○○段三七八之一一七地號現場並無顯示
      供公眾通行之地役關係，就使用性質、通行情形及公益上考量均無法認定為現
      有巷道。原告檢附曾水之六十八年五月二十二日切結書所載﹕「立切結書人之
      房屋坐落．．中正路一０二號基地莿桐鄉○○段三七九之一六六號連接佔有國
      有公地擬予承購，其承購後應將．．維持現有巷道寬度兩台尺留置通行使用．
      ．。」並強調為「既成巷道」，按臺灣省建築管理規則係於六十二年公佈，直
      至七十九年修正前之該規則第四條規定：「一、巷道寬度自申請建築基地通至
      鄰近計畫道路之路段，寬度最少在二公尺以上，．．。」，因此六十八年立切
      結書留置兩台尺其時寬度即不符當時巷道認定標準，豈以未符巷道認定標準私
      自認稱為巷道而具約束公眾效力？而曾水於申請建造執照時，其建築基地為荊
      桐鄉○○段三七八之一０九、之一一七、之一五四等地號，其中三七八之一一
      七為畸零地，所申請地號均為曾水所有，且土地登記謄本地目均為「建」，自
      應依台灣省畸零地使用規則第十一條規定一併申請建築，且既非供公眾通行之
      巷道，被告函知原告應屬私權範圍，依法並無不當。原告所訴為無理由，請判
      決駁回之等語。
    理  由
一、按臺灣省建築管理規則第四條規定：「本規則所稱現有巷道包括左列情形﹕一、
    供公眾通行，具有公用地役關係之巷道。．．前項第一款所稱供公眾通行之巷道
    應由縣市主管機關就其寬度、使用性質、使用期間、通行情形及公益上需要認定
    之。」。所謂供公眾通行，具有公用地役關係之既成巷道，係指既成道路供不特
    定之多數人通行，可認為有公共地役關存在為前提，倘道路僅供特定之鄰地所有
    人或使用人通行，則僅該特定鄰地所有人或使用人對之有無地役權之問題，尚不
    得謂該道路為既成公眾通行之道路，合先敘明。
二、本件訴外人曾水所有雲林縣莿桐鄉○○段三七八之一０九、之一一七、之一五四
    、之一０七、之一五五地號土地領有被告八十九年八月八日府工建字第八九００
    ０六七一六五號函核發之（八九）雲營建字第七八五、七八六號建造執照，原告
    以上開新建房屋施工建築在既成巷道上，因仍有供通行之必要為由，於九十年二
    月二十一日向被告陳情變更設計讓出巷道，經被告以九十年三月九日府工建字第
    九００００一五二三九號函復：「．．二、經查申請卷宗建築線指示圖並未標示
    既成巷道，應屬私權範圍．．。」等語，而否准其申請。原告對之不服，乃循序
    提起訴願及行政訴訟。則本件訴外人曾水等所有坐落雲林縣莿桐鄉○○段三七八
    之一０九、之一一七、之一五四、之一０七、之一五五地號土地上究有無包含供
    公眾通行之既成巷道，乃為本件判斷原告起訴有無理由之關鍵所在。
三、本件原告爭執前揭莿桐段三七八之一一七地號土地即為既成巷道，雖據其提出財
    政部國有財產局臺灣中區辦事處六十八年六月十三日台財產中（雲）字第八一三
    號簡便答復表及訴外人曾水簽署之六十八年五月二十三日切結書為證。惟查，觀
    之原告所提訴外人曾水簽署之六十八年五月二十三日之切結書所附位置略圖，原
    告所指通道兩側為訴外人曾水及謝隆傑店舖，後側則為原告之房屋，三側環繞建
    物，有切結書影本在卷可佐，由略圖觀之僅供其周圍之房屋之特定居民通行，難
    認可供一般大眾通行。抑且，原告訴稱系爭土地之通行狀況，雖主張係供公眾通
    行之用，但具體內容亦僅為電力公司每月抄表所經及周圍居民至市場、小孩子上
    學所經，此與供不特定之公眾通行而形成公用地役權之情形尚屬有間。又前揭切
    結書係由訴外人曾水出具予甲○○、謝隆傑兩人，亦可證之該通路之使用限於特
    定之人，而非一般之公眾，非前揭規定所謂之供公眾通行之既成道路，至無疑義
    。
四、次按供公眾通行之巷道應由縣市主管機關就其寬度、使用性質、使用期間、通行
    情形及公益上需要認定之。原告所舉之財政部國有財產局臺灣中區辦事處簡便答
    復表雖載：「台端與曾水君中間之巷道所請平均承購乙節，本處無法照辦，本處
    向地政機關申請分割保留現有通巷。」，惟就所載內容以觀，並無法將所稱之巷
    道特定為莿桐段三七八之一一七地號土地，況縱屬所指為系爭土地，國有財產局
    亦非為地政主管機關，是尚難憑國有財產局上開簡便達復表之內容遽予認定莿桐
    段三七八之一一七地號土地符合前揭既成巷道之要件。
五、又臺灣省建築管理規則係於六十二年公佈，直至七十九年修正前之該規則第四條
    規定：「一、巷道寬度自申請建築基地通至鄰近計畫道路之路段，寬度最少在二
    公尺以上，．．。」。依原告所提之六十八年所立切結書記載，留置通路寬度僅
    兩台尺，此有前揭切結書足憑，復為兩造所不爭執，足認原告所指通路寬度亦不
    符當時巷道認定標準，從而被告認系爭土地非既成道路，尚非無據。再者，原告
    該切結書，其上雖載「．．以維持現有通巷寬度二台尺留置通行使用。．．」，
    惟此契約乃屬私法上契約，其效力僅拘束立約當事人，並無拘束行政機關之效力
    ，被告對於系爭土地，是否符合公眾通行之既成巷道認定，自不受原告所提之切
    結書拘束，要不待言。而訴外人曾水違反契約約定興建房屋，亦屬民事損害賠償
    問題，要與本件無涉，原告所稱，顯有誤會，委不足採。
六、綜上所述，被告以前揭莿桐段三七八之一一七地號土地並非供公眾通行之既成巷
    道，並認原告之請求應屬私權範圍，乃以九十年三月九日府工建字第九００００
    一五二三九號函駁回原告之請求，認事用法，洵無違誤。訴願決定予以維持，亦
    無不合。原告起訴請求撤銷原處分及訴願決定，並無理由，應予駁回。本件事證
    已臻明確，兩造其餘之攻擊防禦方法並不足以影響本件判決之結果，自無庸逐一
    論述，併此敘明。
七、據上論結，本件原告之訴為無理由，爰依行政訴訟法第一百九十五條第一項後段
    、第九十八條第三項前段，判決如主文。
中　　　華　　　民　　　國    九十一　　年　  　一　　　月　　　八　　　日
                   　　　     高雄高等行政法院第三庭
                                   　　　 審判長法官  林茂權
                                          法      官  邱政強
                                          法      官  蘇秋津
右為正本係照原本作成。
如不服本判決，應於判決送達後二十日內向本院提出上訴書狀，其未表明上訴理由者
，應於提起上訴後二十日內向本院提出上訴理由書（須按對造人數附繕本）；如於本
判決宣示或公告後送達前提起上訴者，應於判決送達後二十日內補提上訴理由書（須
附繕本）。未表明上訴理由者，逕以裁定駁回。
提起上訴應預繳送達用雙掛號郵票七份（每份三十四元）。
中　　　華　　　民　　　國    九十一　　年　  　一　　　月　　　八　　　日
                                            法院書記官  朱景臨
